【裁判字號】    90,訴,137
【裁判日期】    901126
【裁判案由】    重傷害
【裁判全文】
臺灣雲林地方法院刑事判決                            九十年度訴字第一三七號
    公  訴  人  臺灣雲林地方法院檢察署檢察官
    被      告  庚○
    被      告  己○○○
    被      告  戊○○
    右  一  人
    選任辯護人  林春發
    被      告  丙○○
右列被告等因重傷害案件，經檢察官提起公訴（八十九年度偵字第五三四０號、九十
年偵字第一七號），本院判決如左：
    主  文
戊○○傷害人之身體，處拘役貳拾日，如易科罰金，以佰元折算壹日。
庚○、己○○○、丙○○均無罪。
    事  實
一、壬○○於民國八十九年十一月十五日下午一時四十五分許，駕駛車號Ｎ七－四五
    一三號自小客車，停放在雲林縣北港鎮○○路八一號庚○家之車庫前，庚○之媳
    婦丙○○欲駕車至嘉義基督教醫院產檢，發現車輛無法駛出，即與庚○之妻己○○○於附近詢問車主何人，並以棧板一塊置放於上開自小客車輪胎旁，欲讓車主
    知道車輛妨害他人出入。同日下午三時二十分許，丙○○找到壬○○，壬○○見
    車子被棧板擋住，即表明不願開走車子，而與丙○○、己○○○發生爭執。庚○
    聞訊前往，要求壬○○將車子開走，另與壬○○起爭執，詎壬○○出手毆打庚○
    倒地（壬○○另涉傷害部分由檢察官另行偵辦中），隨後趕來之戊○○即庚○之
    子見狀，即基於傷害之犯意，向前與壬○○拉扯扭打，並以頭部擦撞壬○○鼻子
    ，二人倒地致壬○○頭部後側、後背脅部撞擊地面，戊○○騎在壬○○身上，復
    以拳頭毆打壬○○胸腹部三下，致壬○○受有頭部後側頭皮微腫漲、鼻翼擦傷、
    左前胸部、左側脅部各一處挫傷等傷害。
二、案經壬○○告訴臺灣雲林地方法院檢察署檢察官偵查起訴。
    理  由
甲、有罪部分
一、被告戊○○對右揭犯罪事實坦承不諱，核與被告庚○、己○○○於本院初訊中供
    述情形相符，並據告訴人壬○○指訴在卷，另為證人辛○○即現場處理警員證述
    到場所見情形明確，復有現場照片、被告庚○之診斷證明書在卷足參。而告訴人
    所受之傷勢，亦為鑑定證人丁○○即告訴人受傷就醫之中國醫藥學院北港附設醫
    院輪值主治醫師、乙○○即同醫院輪值護士證述告訴人傷勢明確，復有詳明告訴
    人傷勢之上開醫院函文，及其所附之病歷資料影本等在卷可稽，事證明確，被告
    戊○○犯行堪以認定，自應依法論科。
二、至於告訴人提出之診斷證明書三份，日期標示八十九年十一月二十日之診斷證明
    書上病名欄載明：１頭部外傷合併腦挫傷及左耳聽力減退、２背部挫傷併第三腰
    椎壓迫性骨折、３創傷後自律神經失調併多汗症各云云，於治療經過及意見欄載
    稱：患者因意外受傷（被毆打，患者主訴），於８９、１１、１５經由急診入院
    並造成上述疾患而接受治療後，目前仍有腦挫傷後遺症及自律神經失調等後遺症
    ，需長期追蹤治療，且可能終身殘留此等後遺症云云；日期標示八十九年十一月
    二十三日之診斷證明書上病名欄載稱：１頭部外傷合併嚴重腦震盪及腦挫傷、２
    創傷後交感神經失調、３頭部、背部、腰部多處嚴重挫傷、４第三腰椎壓迫性骨
    折云云，於治療經過及意見欄則載稱：患者因被毆打（患者主訴）於８９、１
    １、１５經由急診入院，經治療後仍殘存嚴重腦震盪及腰椎骨折及交感神經失調
    症，終身無法恢復，必須長期治療云云。日期標示八十九年十二月十九日之診斷
    證明書上病名欄除載明上述病名外，又加記：５左耳聽力減退、６左眼視力減退
    云云；於治療經過及意見欄除載稱如上述症狀外，復記載：為屬不可回復性之重
    傷，且終身無法恢復，必須長期追蹤治療云云。然查：
（一）就告訴人嚴重腦震盪及腦挫傷部分，腦震盪與腦挫傷之定義與其區別在於：腦
      震盪為頭部搖晃或外力撞擊，引發腦部震動後之腫漲，症狀多為頭痛、暈眩、
      嘔吐，少部分有短暫昏迷現象，其電腦斷層顯示稍為腦腫漲，但無任何出血現
      象，腦挫傷則較為嚴重，除了上述症狀外，其昏迷時間較長（數小時甚至數日
      ），兩眼瞳孔光線反射可能異常，呼吸狀態可能也異常（較急促），可能合併
      側肢體無力現象，在腦部電腦斷層檢查發現腦腫漲之外，還有出血之現象（如
      蛛網膜下腔出血、硬腦膜上出血、腦膜下出血或是腦內出血），嚴重者必須立
      即開腦手術治療，所以根據病人之神經學檢查及電腦斷層檢查，若無特別異常
      ，而電腦斷層無出血現象，只有腦腫漲，則可認定其為腦震盪，而非腦挫傷等
      情，有中國醫藥學院北港附設醫院函文一份在卷可憑。鑑定證人丁○○醫師並
      證稱：告訴人是自己走進急診室主訴被打、左胸背會痛及頭痛，鼻腋下有擦傷
      ，我給他施打食鹽水、破傷風針，並照Ｘ光，十五分鐘後我們看到Ｘ光片是正
      常，我問他被打時是否清醒，告訴人說剛開始有一段時間不醒人事（台語不知
      人），我認為要留院觀察，因為我懷疑他腦部有受傷，我懷疑他有腦震盪等語
      ，核與證人乙○○證稱：因為病人講頭痛所以我們建議住院，怕有腦震盪現象
      等語相符，並有卷附之急診病歷可詳。卷附之上開醫院函文其中一份並載明：
      由於起初病人（即告訴人）主訴曾有喪失意識狀況，故建議住院觀察等語，另
      二份函文亦指明：電腦斷層掃描沒有腦出血也沒有其他異常等語，復有檢查申
      請報告單及其中文翻譯在卷足徵，此均可證告訴人經診斷後係懷疑有腦震盪，
      並非確定告訴人受有腦震盪之傷害，更無所謂腦挫傷之情事。另告訴人雖指稱
      伊被打後不醒人事云云，惟在場之被告戊○○等人均否認被告有暈倒情事，並
      供稱告訴人是自己離開等語，證人辛○○即到場處理警員亦證稱：當時被告四
      人與告訴人均站著在理論；沒有看見告訴人暈倒在地；告訴人說要自行就醫，
      而且我們看他行動正常，所以未將他送醫各等語，是告訴人所稱暈倒不醒人事
      云云，顯非實在，自無從由該不實之暈倒不醒人事，而推論有腦震盪之傷勢。
      另外，鑑定證人甲○○○○即開具上開診斷證明書之人雖到庭證稱：腦震盪的
      診斷是依據頭痛、頭暈、耳鳴、暫時性意識喪失，因為告訴人於急診時主訴他
      有這些現象，所以我判斷有腦震盪，我是綜合事後門診判斷他有嚴重腦震盪，
      事後門診發現他有多汗、身體容易發熱、情緒容易焦慮、失眠，其中多汗、身
      體容易發熱是客觀可以觀察的，其他的都是病人主訴；頭痛、頭暈、眩暈、耳
      鳴、視力模糊、聽力降低是病人主訴各等語，可見甲○○○○上開腦震盪、腦
      挫傷之判斷，不僅與上開醫院函文之定義，及上開告訴人於該醫院所作電腦斷
      層掃描沒有腦內出血也沒有其他異常之診斷結果，均不相符，甲○○○○之判
      斷方法亦出自告訴人自己敘述，及客觀上觀察告訴人有「多汗」、「身體容易
      發熱」等沒有比較基準之現象及用語，而在未作更進一步電腦斷層診察或其他
      檢視，即斷定告訴人有腦震盪、腦挫傷，甚或嚴重腦震盪云云，均屬武斷而不
      可採。又告訴人於急診時雖主訴頭痛、頭暈，惟上開醫院函文本院稱：八十九
      年十一月十五日因全身多處挫傷、擦傷至本院外科急診檢查換藥治療，八十九
      年十一月十七日出院，病患神智清楚、瞳孔反應正常，無特殊之神經學症狀等
      語，鑑定證人丁○○並依據卷附記載告訴人病情之「出院病歷摘要」陳稱：告
      訴人沒有嘔吐、沒有噁心，體檢發現意識清醒、生理現象正常，神經系統部分
      ，肌力正常、反射及感覺正常等語，復有上開「出院病歷摘要」可詳，由上均
      可明告訴人於診斷時神智清楚、意識清醒無誤，是告訴人之頭痛、頭暈云云，
      究係前開後腦頭皮腫漲之頭痛，亦或腦震盪症狀之頭痛、頭暈，甚至只是告訴
      人主觀誇大的陳述，於此亦無從判定。是上開診斷證明書上所載嚴重腦震盪及
      腦挫傷、合併腦挫傷、腦挫傷後遺症各云云，自無可取。
（二）鑑定證人甲○○○○又陳稱：病人（即告訴人）主訴受傷後容易失眠、出汗、
      身體容易發熱、焦慮，因此我判斷他是創傷後交感神經失調；診斷證明書上所
      載不可回復性之重傷，且終身無法恢復必須長期追蹤治療的部分是指交感神經
      失調這一部份，其他沒有，交感神經失調屬於一種重傷，因為它屬於一種難治
      的傷云云。然經本院函詢醫院結果，上開醫院回稱：病患（告訴人）有頭痛、
      暈眩、多汗等症狀，造成失眠，診斷證明書上所載之終身無法恢復，應指上述
      主觀症狀，並非癱瘓或其他之神經功能缺損等語，又指稱：病患之瞳孔反應正
      常、神智狀況、四肢肌腱反射及肌肉力量都正常，所以神經外科門診治療方向
      為針對其主訴為主等語，有上開醫院函文二份在卷可憑，顯然，告訴人之頭痛
      、暈眩、失眠等，均是告訴人主訴身體之症狀，即所謂之主觀症狀，此亦為鑑
      定證人李政和所稱是，從而甲○○○○未詳加診斷，僅憑告訴人主訴症狀，及
      外觀之所謂「出汗」、「身體容易發熱」等情形，而未經儀器檢測、未施以心
      理測試、未做較長期觀察治療或其他診斷措施，即斷定告訴人患有創傷後交感
      神經失調，該診斷結論亦屬草率粗糙，實無從為認事之依據。則創傷後交感神
      經失調既無從認定，告訴人當然無所謂受有不可回復之重傷害，毋庸贅述。
（三）日期標示八十九年十一月二十三日之診斷證明書又載明告訴人頭部、背部、腰
      部多處嚴重挫傷云云，惟告訴人於急診時之診斷，係後腦頭皮有一處微腫壓痛
      ，左前胸一處壓痛、左側脅部一處壓痛，沒有其他傷勢等情，為鑑定證人丁○○陳明在卷，並有上開出院病歷摘要、急診病歷等在卷可參，證人乙○○並證
      稱：並未看見告訴人有明顯外傷，沒有看見告訴人有擦傷、瘀青、腫漲等語，
      而所謂挫傷，係只要肉眼所見，有紅腫、瘀青或某部位有壓痛點（輕微壓迫即
      感到疼痛），即可認定為挫傷一節，有上開醫院函文可稽，從而告訴人左前胸
      、左側脅部僅係壓痛，後腦頭皮亦係微腫，實無從認定上開傷勢係屬多處嚴重
      挫傷。
（四）診斷證明書另載明告訴人受有第三腰椎壓迫性骨折之傷害云云，鑑定證人甲○○○○證稱：病人的第三腰椎經Ｘ光照射發現較正常腰椎高度低了一點，確實
      低了多少不確定，所以我判斷是腰椎壓迫性骨折云云，然其又證稱：是新傷或
      舊傷不清楚等語，從而告訴人是否因本案而受有上開傷勢，已屬可疑。而告訴
      人受傷急診時，除上開傷勢外，並沒有其他傷勢，前已敘明，鑑定證人丁○○
      並陳明：告訴人入院時沒有主訴第三腰椎部分疼痛，住院時也沒有，只要有新
      發生之骨折應該就會疼痛等語明確，是告訴人若真係遭被告毆打致第三腰椎骨
      折，何以於急診及住院時，均未向醫師喊痛，而據鑑定證人李政和證稱，告訴
      人是直至八十九年十一月二十日門診時，才主訴腰椎疼痛，而作腰部Ｘ光照射
      ，是告訴人主訴之腰椎疼痛，當亦與本案無關甚明。再者，該次照射診斷之結
      果，告訴人是腰椎中度退化性關節炎、骨刺、腰椎僵硬、第一、二腰椎陳舊性
      變形，有上開醫院函文所附放射科一般檢查申請單及其中文翻譯存卷足明，核
      與鑑定證人丁○○所陳情形相符，證人辛○○亦證實伊到現場處理時，告訴人
      可以行動，也沒有說腰椎骨折，他行動都正常等語，由上可證，告訴人上開腰
      椎症狀，顯非於案發時間受毆打所致，亦無所謂第三腰椎壓迫性骨折現象，鑑
      定證人甲○○○○指稱告訴人因傷受有第三腰椎壓迫性骨折云云，委無可取。
（五）診斷證明書又記載告訴人左耳聽力減退、左眼視力減退云云，據鑑定證人甲○○○○證陳，此部份乃告訴人主訴等語，顯然甲○○○○又僅聽告訴人片面之
      詞，未予詳查即記載。經本院函調告訴人耳鼻喉科門診紀錄，亦無記載告訴人
      左耳聽力減退現象，有上開醫院函文並所附耳鼻喉科初診檢查紀錄單、聽力檢
      查表在卷可參，至於眼睛部分，告訴人於案發後一個多月（八十九年十二月十
      九日）前往門診治療，診斷結果乃右眼裸視視力零點貳、矯正視力為零點參，
      左眼裸視視力為零點壹，矯正視力為零點參，兩眼有結膜炎與視覺不良等情，
      有上開醫院函文及眼科診療紀錄單附卷可憑，該診斷結果與案發時間相距已久
      ，且就診斷結果係結膜發炎，實均無從認定該發炎係被毆所致，又「視覺不良
      」與「視力減退」二者字義上即有不同，難以推斷視覺不良即係視力減退，從
      而，告訴人上開聽視力減退之診斷結果，亦不可採。綜上可知，診斷證明書及
      鑑定證人甲○○○○指述告訴人受有嚴重腦震盪、腦挫傷、創傷後交感神經失
      調、頭部、背部、腰部多處嚴重挫傷、第三腰椎壓迫性骨折、左耳聽力、左眼
      視力減退、腦挫傷後遺症等不可回復之重傷害各云云，均無可信。告訴人及其
      代理人指稱被告係傷害致人重傷云云，亦屬無據。
三、另公訴人雖指稱被告戊○○持鐵棍毆打告訴人云云，訊據被告戊○○則堅詞否認
    有拿任何武器攻擊告訴人，核與被告庚○、己○○○、丙○○所供情節相符。證
    人辛○○即現場處理警員亦證稱：告訴人當場是講戊○○從後面打他，但沒有說
    是拿鐵棍，現場並未見到鐵棍，否則我們會扣押等語，亦足徵被告戊○○供述為
    真。告訴人雖於庭訊中指陳：被告戊○○持鐵棍打我後腦及腰椎部位，第一下打
    我後腦，打了之後我就暈倒，他是從後面攻擊我的，打我之後我有看到他才暈倒
    在馬路上；鐵棍是被告在毆打後收起來了，收去哪裡我不知道各云云，惟告訴人
    當時根本沒有暈倒一節，前已敘明，且就告訴人後腦頭皮微腫漲之傷勢，無從認
    定係鐵棍毆擊所傷，是告訴人之上開指訴顯非實在，附此敘明。
四、核被告戊○○所為，係犯刑法第二百七十七條第一項之傷害罪。公訴意旨認被告
    戊○○係犯同法第二百七十八條第一項之重傷害罪，顯有未洽，起訴法條應予變
    更。爰審酌被告犯後坦承犯行，態度良好，其無前科犯罪紀錄，素行良好，有台
    灣雲林地方法院檢察署刑案資料查註紀錄表在卷可按，另就其見父親被毆才向前
    毆打告訴人之犯罪動機綜合觀之，足認被告戊○○顯非檢察官所指「頑劣」之人
    ，並告訴人所受傷勢非重，及被告傷害之情節等一切情狀，量處如主文所示之刑
    ，並諭知易科罰金之折算標準。
乙、無罪部分
一、公訴意旨略以：被告庚○、己○○○、丙○○（下簡稱庚○等三人），於上開時
    地，與被告戊○○基於重傷害之犯意聯絡，由被告庚○、己○○○、丙○○以拳
    頭攻擊告訴人，被告戊○○持鐵棍毆打告訴人，致告訴人受有頭部外傷、腰椎壓
    迫性骨折、左耳聽力、左眼視力減退之不可回復重傷害云云，因而認定被告庚○
    等三人涉有刑法第二百七十八條第一項之重傷害罪嫌。
二、按犯罪事實應依證據認定之，無證據不得推定犯罪事實，刑事訴訟法第一百五十
    四條定有明文。本件公訴人對被告庚○等三人之指控，無非以告訴人之指訴及上
    開診斷證明書為其論據。然訊據被告庚○等三人均堅詞否認有何犯行，被告庚○
    辯稱：我媳婦丙○○打電話給我，我到現場請告訴人把車開走，他說他不要，那
    你要怎樣，就用手打我的頭部及肩膀，我倒地，我爬起來時看到戊○○抱著告訴
    人，二人在拉扯，沒有看到有人拿鐵棍，我去的時候並未看見己○○○、丙○○
    接觸告訴人，其二人站離告訴人約一公尺，三個人都站著等語。被告己○○○辯
    稱：當時是告訴人要打我，我媳婦（丙○○）當時要生產很害怕，就打電話給我
    先生，我先生（庚○）用跑的過來，要告訴人把車開走，告訴人說我車子不開走
    要怎麼樣，就打我先生倒地，告訴人要蹲下來拉我先生，我兒子就到現場，我先
    生並沒有打告訴人等語。被告丙○○除引用被告庚○、己○○○之辯詞置辯外，
    並辯稱：我當時要生小孩了，根本不可能靠近等語。
三、經查：（一）告訴人之受傷乃被告戊○○與之拉扯毆打而來，業已敘明如前，又
    告訴人所受之傷勢如何，檢察官所憑據之診斷證明書如何的不足採，亦均已詳明
    如上。從而告訴人所指被告四人均有參與毆打，被告戊○○又係持鐵棍毆打等情
    若屬真實，信告訴人之傷勢絕非如此。（三）證人辛○○證稱：他們是因為停車
    的問題才發生打架，當時雙方都口述有互相毆打，告訴人沒有說丙○○、己○○○、庚○有打他，有講到戊○○有打他，戊○○說是告訴人先打他爸爸，所以他
    才打回去等語，則告訴人見警到場處理時，指摘動手打人的對象既係被告戊○○
    ，而未指摘申告其餘被告，可見被告庚○等人並非實施毆打之人，否則告訴人怎
    會輕饒被告庚○等人。（四）被告丙○○於案發當時大腹便便，預產期為八十九
    年十二月一日，並於同年十一月二十六日產下一女嬰等情，有嬰兒之出生證明書
    、戶籍謄本、診斷證明書等在卷可參，則在生產前的十一天即案發時，被告丙○○有何理由置胎兒安全及自己性命不僱，向前與告訴人近身肉博，實令人無法想
    像。（五）告訴人於本院庭訊中先指稱：被告己○○○先用拳頭大力打伊右臉，
    被告丙○○接著用力以拳頭打伊額部及頭部，伊當時蹲著在拉棧板沒有辦法反抗
    云云，其後又指稱：二個女生用拳頭打我頭部耳朵上方，當時我是蹲著，二個女
    生都有打，因為有三、四隻手，打幾下我不知道，都是打頭部右耳上方及右肩膀
    云云，則告訴人當時若是蹲著挨打，怎會知道誰先出手、何人出手，告訴人所指
    受攻擊的部位，又是前後不一，就上開診斷資料觀之，亦未發現上開部位有何傷
    勢，更何況，告訴人若真有拉開棧板準備離去的動作，乃合被告己○○○、丙○○要告訴人開車離去之意，其二人又怎會在告訴人作此動作時，惡意攻擊告訴人
    ，亦殊難理解。另外，告訴人於告訴狀指訴被告庚○先打來，接著被告戊○○手
    持鐵管往後腦打云云，於檢察官偵訊中，又指稱：戊○○拿鐵棍從後面打我，其
    他人從前面打云云，於本院庭訊中再指證：是被告戊○○拿鐵管打我後腦及腰椎
    ，第一下打我後腦，打了之後我就暈倒，他是從後面攻擊我，庚○用拳頭打我右
    邊腰部，是戊○○先拿鐵管打我後腦，再來我就不知道了，復指稱：庚○父子二
    人從我左邊過來，戊○○拿鐵棍打我後腦部位，打一下我就不醒人事，庚○用拳
    頭打我右後背部，打幾下我不知道，是戊○○先打云云，旋又改稱：是二人同時
    出手云云。由上可見，告訴人不僅對被告庚○父子誰先動手之指訴前後矛盾，對
    被毆打的過程、受毆打的部位、如何知道被告庚○有毆打等情，亦是前後不清，
    不僅無從證明暈倒情事，亦無法明白陳述被告庚○究竟如何動手。告訴人又指稱
    ：其暈倒後醒來，發現被告等人正在罵警察三字經云云，然證人辛○○證明當時
    被告並無人出言罵警察三字經無疑，是其所指被告庚○等人有毆打犯行云云，係
    誇大不實，自無可取。而被告戊○○是見告訴人毆打被告庚○，才向前毆打告訴
    人一節，已敘明如前，自亦無從認定被告戊○○傷害告訴人時，與被告庚○、己○○○、丙○○間，有何之犯意聯絡，或行為分擔，當不能以被告四人之在場，
    又係家屬，即認其四人間有傷害告訴人之上開犯意。（五）此外，本院復查無其
    他積極證據足認被告庚○等人有檢察官所指之罪名，是因不能證明被告庚○等人
    犯罪，自應均為其無罪之諭知。
四、被告丙○○經合法傳喚未到庭，爰不待其陳述逕行判決。
五、至於告訴人與甲○○○○是否另涉有偽造上開診斷證明書之罪嫌，併請檢察官另
    行偵辦。
據上論斷，應依刑事訴訟法第二百九十九條第一項前段、第三百條、第三百零一條第
一項、第三百零六條，刑法第二百七十七條第一項、第四十一條第一項前段，罰金罰
鍰提高標準條例第一條前段、第二條，判決如主文。
中      華      民      國      九十      年    十一    月    二十六    日
                                        臺灣雲林地方法院刑事第一庭
                                            法  官
如不服本判決，應於判決送達後十日內，向本院提出上訴狀。（須附繕本）
附錄法條：刑法第二百七十七條第一項


司法院資訊處製作；財團法人民間司法改革基金會備份。
